臺灣板橋地方法院民事判決　　　　　　　99年度訴字第2416號
原　　　告　財團法人臺灣省台北縣大觀書社
法定代理人　林瀚東
訴訟代理人　羅翠慧律師
複代理人　　李姝律師
被　　　告　李明宗
被　　　告　忠欽實業股份有限公司
法定代理人　張呂秋蘭
上列當事人間請求拆屋還地事件，經本院於民國100年3月3日言
詞辯論終結，判決如下：
    主  文
被告忠欽實業股份有限公司應自坐落新北市○○區○○段八０八
之二號土地如附圖所示Ａ部分（面積一百四十八點四九平方公尺
）、同段一四之三號土地如附圖所示Ｂ部分（面積一百九十二點
二平方公尺）土地之地上物（門牌號碼新北市板橋區○○○街一
二四巷六十一之十五號地上物）遷出。
被告李明宗應將坐落新北市○○區○○段八０八之二號土地如附
圖所示Ａ部分（面積一百四十八點四九平方公尺）、同段一四之
三號土地如附圖所示Ｂ部分（面積一百九十二點二平方公尺）土
地之地上物（門牌號碼新北市板橋區○○○街一二四巷六十一之
十五號）拆除，並將上開土地返還原告。
被告李明宗應給付原告新台幣玖拾壹萬參仟零肆拾玖元，及自民
國一百年三月四日起至清償日止，按年息百分之五算之利息；暨
自民國九十九年十一月二日起至返還前項所示土地之日止，按月
給付原告新臺幣壹萬伍仟貳佰壹拾柒元。
訴訟費用由被告李明宗負擔十分之八，其餘由被告忠欽實業股份
有限公司負擔。
本判決第一至三項於原告以新臺幣柒佰陸拾陸萬伍仟伍佰貳拾伍
元為被告供擔保後，得假執行，倘被告以新臺幣柒佰陸拾陸萬伍
仟伍佰貳拾伍元為原告預供擔保，得免為假執行。
    事實及理由
一、程序方面：
    本件被告忠欽實業股份有限公司（下稱忠欽公司）未於言詞
    辯論期日到場，核無民事訴訟法第386條所列各款情形，應
    依原告之聲請，由其一造辯論而為判決。
二、原告主張：
  (一)坐落新北市○○區○○段808-2號及14-3號土地（下稱808-2
    號土地、14-3號土地）為原告所有，詎被告李明宗無權占有
    808-2土地如附圖所示A部分（面積148.49平方公尺）及14-3
    號土地如附圖所示B部分（面積192.2平方公尺），並於其上
    擅自搭建門牌號碼新北市板橋區○○○街124巷61之15號鐵
    皮屋（下稱系爭建物），再將系爭建物出租被告忠欽公司占
    有使用。爰依民法第767條規定，請求被告忠欽公司自系爭
    建物遷出，並請求被告李明宗拆除系爭建物後，將占用土地
    返還原告。
  (二)另被告李明宗無法律上原因占有系爭土地並受有利益，致原
    告受有無法利用系爭土地之損害，爰依民法第179條之規定
    ，請求被告李明宗返還相當於使用系爭土地所應支付租金之
    金額予原告。又肇於被告李明宗於原告所有系爭土地搭建皮
    屋供商業使用，致稅捐機關於94年間起，改按一般用地稅率
    課徵地價稅，就本件被告等無權佔用之系爭土地94至97年度
    所需繳納之地價稅相當於申報總價額年息4.85%之稅率，且
    當地之實際租金約在申報地價15%至20%左右。本件被告李明
    宗出租系爭建物予被告忠欽公司之租金為每月新台幣（下同
    ）3萬2,000元，約為申報地價年息21%，則本件原告請求以
    申報地價10%計算相當於租金之利得當屬合理。依系爭土地
    94年起至99年間之申報地價為每平方公尺5,360元，以起訴
    前5年計算自94年11月2日起至99年11月1日止，被告李明宗
    應返還原告之不當得利為91萬3,049元（5,360*(148.49+192
    .2)=913,049）及自更正狀繕本送達翌日（即100年3月4日）
    起至清償日止，按年息5%計算法定遲延利息；自99年11月2
    日起至返還占用土地之日止，則應按月給付1萬5,217元（
    5,360*(148.49+192.2)*0.1/12= 15,217）。
  (三)併為聲明：除供擔保金額外如主文所示。
二、被告李明宗抗辯：對於原告主張被告李明宗無權占有原告所
    有如附圖所示土地，並於其上搭建系爭建物出租予被告忠欽
    公司等情，被告李明宗無意見並同意原告拆除之請求。惟就
    相當於租金之不當得利部分，原告之請求過高，因為系爭土
    地未並非坐落於繁榮之處等情。併為答辯聲明：原告之訴駁
    回；如受不利判決願供擔保，請免為假執行。
三、兩造不爭執之事項：
  (一)系爭808-2號土地自90年11月21日起；14-3號土地自63年4月
    4日起迄今均登記為原告所有；前開土地自94年起迄今申報
    地價均為每方公尺5,360元等情，有土地登記謄本2份及地價
    第2類謄本2份在卷可佐。
  (二)被告李明宗自94年起迄今無權占有808-2土地如附圖所示A部
    分（面積148. 49平方公尺）及14-3號土地如附圖所示B部分
    （面積192.2平方公尺），並於其上擅自搭建系爭建物（門
    牌號碼新北市板橋區○○○街124巷61之15號）等情，並有
    複丈成果圖在可卷可佐。
  (三)系爭建物自99年5月1日起由被告李明宗以每月3萬2000元出
    租予被告忠欽公司；租期至100年4月30日止，故系爭建物目
    前由被告忠欽公司占有使用中等情，有租賃契約書1份附卷
    可憑。
四、按所有人對於無權占有或侵奪其所有物者，得請求返還之。
    對於妨害其所有權者，得請求除去之。有妨害其所有權之虞
    者，得請求防止之，民法第767條第1項定有明文。查被告李
    明宗無權占有原告所有系爭土地如附圖所示A、B部分，並於
    其上搭建系爭建物，已然侵害原告所有權等情，承前述，既
    為被告李明宗所未爭執，而可認為真正，則原告依民法第76
    7條規定請求被告李明宗應將系爭建物拆除，將占用土地返
    還原告自屬有據，應予准許。又系爭建物既無權占用系爭土
    地，則其占有人（承租人）被告忠欽公司對原告而言，自亦
    屬無權占有，是原告本於民法第767條規定請求被告忠欽公
    司自系爭建物坐落之系爭土地遷出，自屬有據，應予准許。
五、按無法律上之原因而受利益，致他人受損害者，應返還其利
    益。雖有法律上之原因，而其後已不存在者，亦同。民法第
    179條定有明文；又按依不當得利之法則請求返還不當得利
    ，以無法律上之原因而受利益，致他人受有損害為其要件，
    故其得請求返還之範圍，應以對方所受之利益為度，非以請
    求人所受損害若干為準，無權佔有他人土地，可能獲得相當
    於租金之利益為社會通常之觀念，是被上訴人抗辯其佔有系
    爭土地所得之利益，僅相當於法定最高限額租金之數額，尚
    屬可採，此亦有最高法院61年台上字第1695號判例可資參照
    。再按，城市地方房屋之租金，以不超過土地及其建築物申
    報總價年息10%為限，土地法第97條定有明文，而依土地法
    施行法25條規定，土地法第97條規定之土地價額係指「法定
    地價」而言，又依土地法第148條規定，土地所有權人依土
    地法所定「申報之地價」為法定地價，另土地法第105條規
    定「第97條第99條及第101條之規定，於租用基地建築房屋
    均準用之。」。是城市地方建築基地之租金亦應以土地申報
    地價年息10%為限。又按，請求不當得利中相當於租金損害
    之酌定，並非均以租約約定之租金數額為唯一標準，仍應斟
    酌該土地之位置，工商業繁榮之程度，承租人利用該土地之
    經濟價值及所受利益等項，並與鄰地租金相比較，以為決定
    。查系爭2筆土地之自94年起申報地價為每平方公尺5,360元
    ，已如前述；又系爭建物所占用系爭土地面積合計為340.69
    平方公尺（148.49+192.2），並有新北市板橋地政事務所土
    地複丈成果圖在卷為證。再系爭土地雖部分位於洪水平原一
    級管制區內屬一般農業區水利用地，然該土地上蓋有多數鐵
    皮屋出租，且附近尚有市場、學校、臨快速道路等情（有原
    告提出之地圖及照片在卷可參）；及被告李明宗乃以每月3
    萬2,000元代價將系爭建物出租被告忠欽公司等一切情狀及
    現今社會經濟發展狀況後，認原告主張：系爭土地應按基地
    申報地價年息10%計算年租金等語，尚屬適當。準此，原告
    本於不當得利法律關係請求被告李明宗給付起訴前5年之不
    當得利91萬3,049元（5,360*(148.49+192 .2)=913,049）及
    自更正狀繕本送達翌日（即100年3月4日）起至清償日止，
    按年息5%計算法定遲延利息；並自99年11月2日起至返還占
    用土地之日止，則應按月給付1萬5,217元（5,360*(148.49+
    192.2)*0.1/12= 15,217），為有理由，應予准許。
六、綜上所述，原告本於民法第767條規定，請求被告忠欽公司
    自如附圖所示土地上系爭建物遷出；請求被告李明宗將系爭
    建物拆除後，將占用土地返還原告。本於民法第179條規定
    ，請求被告李明宗給付原告91萬3,049元及自100年3月4日起
    至清償日止，按年息5%計算法定遲延利息；並自99年11月2
    日起至返還占用土地之日止，則應按月給付原告1萬5,217元
    均屬有據，應予准許。
七、原告及被告李明宗均陳明願供擔保請准宣告假執行，經核均
    無不合，爰依聲請併依職權（被告忠欽公司部分），各酌定
    相當擔保金額准許之。
結論：原告之訴為有理由，依民事訴訟法第385條第1項前段、第
78條、第85條第1項、第390條第2項、第392條，判決如主文。
中    華    民    國   100    年    3     月    17    日
                  民事第一庭    法  官  黃信滿
以上正本係照原本作成
如對本判決上訴，須於判決送達後20日內向本院提出上訴狀。如
委任律師提起上訴者，應一併繳納上訴審裁判費。
中    華    民    國   100    年    3     月    17    日
                                書記官  莊琬婷